【裁判字號】    88,訴,1387
【裁判日期】    890803
【裁判案由】    貪污治罪條例
【裁判全文】
臺灣臺中地方法院刑事判決                        八十八年度訴字第一三八七號
    公  訴  人  臺灣台中地方法院檢察署檢察官
    被      告  丙○○
    選任辯護人  黃英傑
    被      告  乙○○
    指定辯護人  本院公設辯護人  己○○
右列被告因違反貪污治罪條例案件，經檢察官提起公訴（八十八年度偵字第二四六三
號）及移送併辦（八十八年度偵字第二二四一六號），本院判決如左：
    主  文
丙○○、乙○○共同連續意圖為自己不法之所有，以詐術使人將本人之物交付未遂，
各處有期徒刑拾月。
    事  實
一、丙○○自民國（下同）八十七年八月十七日起擔任台中市政府工務局公用課約僱
    人員，負責台中市○○路燈、樹木維護保養等工作。其因為人倒債，急需款項週
    轉，明知取締違法色情等八大行業，與其所掌職務無關，竟與從事裝潢，並兼警
    察之友報社行政人員之乙○○，共同基於意圖為自己不法所有之犯意聯絡，利用
    台中市政府大力取締八大行業之際，於八十八年一月十三日晚上九時許，共同前
    往台中市○區○○路一九八號辛○○所經營之「柔情男女護膚店」，由丙○○出
    示其之台中市政府工務局服務證及該店散發之廣告傳單一張，向店內小姐表示要
    找負責人，嗣辛○○經通知前來，丙○○即持上開服務証及廣告傳單，佯裝係負
    責取締色情行業之台中市政府人員，要求辛○○出示商業登記証、身分証影本等
    相關資料供其等查核，並稱乙○○為其同單位之組長，聲稱：目前市政府要取締
    色情行業，查得很嚴，渠等可幫該店疏通，否則即來查報取締等語，並留下00
    00000000號之呼叫器，要求辛○○與之聯絡。嗣至同年月十八日，丙○○打電話至柔情男女護膚店，由店內小姐通知辛○○回電後，丙○○邀約其於同
    日下午五時三十分，在台中市○○路與五權路口「三商百貨門口」見面商議，嗣
    辛○○至該處後，乙○○、丙○○駕駛車號Ｂ三─五０九八號自用小客車前來，
    並邀辛○○至車上商談，辛○○向渠二人表示現在生意不好，丙○○即稱意思、
    意思一下即可，辛○○即稱比照土地公的方式付款，並約妥雙方於翌日再行商談
    。辛○○回去後，感覺事有蹊蹺，故向警方報案，翌日（十九日）下午五時許，
    辛○○在警員之授意下，依約至台中市○○街八十五號「天長地久泡沫紅茶店」
    與丙○○、乙○○二人見面，丙○○向辛○○表示希望能一次付六個月之款項，
    辛○○乃交出事先業已備妥內裝有新台幣（下同）六千元之信封交付予丙○○後
    隨即離開該泡沫紅茶店，丙○○收取該信封後與乙○○步出該店之際，旋為在旁
    守侯之警員當場查獲，並在丙○○口袋內起出上開六千元款項、丙○○之台中市
    政府服務證一張。
二、丙○○因涉上開案件於八十八年一月十九日為台中市政府解僱後，詎仍不知悔悟
    ，復與乙○○承上揭共同意圖為自己不法所有之概括犯意聯絡，推由丙○○於八
    十八年十一月六日下午三時三十分許，至台中縣太平市○○路○段二號甲○○所
    經營之太平新光黃昏市場攤位，向甲○○謊稱其為台中縣政府官員，並出示其前
    服務於台中縣政府工務局留存之服務證一張，表示甲○○的攤位是違章建築，如
    有三萬元即可解決，否則要予拆除等語後離去，約十餘分後，再打電話予甲○○
    ，甲○○因恐丙○○所言屬實，故於電話中應允丙○○於同日晚上十時三十分許
    將款項帶至台中市○○路、漢口路口「阿扁蒸餃館」交付。嗣同日晚上十時許，
    甲○○攜帶三萬元現款欲前往赴約時，心有不甘，旋找其友人壬○○陪同至警局
    報案，並依警員之指示前往赴約。至上址「阿扁蒸餃店」後，由在場等侯之丙○○陪同甲○○先行進入該店點餐，未久，乙○○亦前來，丙○○並介紹乙○○為
    其同事，嗣甲○○將以信封袋裝好之三萬元放在桌上時，在旁埋伏守侯之警員即
    上前當場查獲。嗣於翌日（七日）凌晨二時三十分許，依丙○○所供至丙○○駕
    駛車號ＱＰ─０七三八號自小客車內，扣得丙○○持以行騙所用之台中縣政府工
    務局服務證一張。
三、案經台中市警局第二分局報請台灣台中地方法院檢察署檢察官偵查起訴及台中市
    警局第五分局報請台灣台中地方法院檢察署檢察官移送併辦。
    理  由
一、右揭事實欄（一）之犯罪事實：訊據被告丙○○、乙○○二人固均不否認於八十
    八年一月十三日曾一同至被害人辛○○所經營之柔情男女護膚店，並於同年月十
    八日與辛○○聯絡，再進而於同年月十九日收受六千元之事實，惟均矢口否認有
    詐欺之犯行，被告丙○○辯稱：伊是覺得被害人辛○○散發色情廣告傳單太過囂
    張，始請其學長乙○○陪同前往被害人經營之柔情男女護膚店規勸，目的是請辛○○不要再發廣告，當時並未稱乙○○是組長，亦未要求辛○○交付款項，呼叫
    器號碼是辛○○要求伊留的；同年月十八日係辛○○主動聯絡，表示有事請教要
    求見面，辛○○於見面後表示要比照土地公的價錢付款，伊為教訓辛○○，決定
    將錢收下後，轉交政風室，遂約於次日見面，並邀同乙○○一同前往，伊曾事先
    打電話給市府同事陳子紳，欲徵詢如何賄款，但是陳子紳不在，本案實非伊主動
    向被害人索款云云。另乙○○則辯稱：八十八年一月十三日晚上九時許，被告丙○○表示要到被害人辛○○的店裡稽查，伊是想利用稽查之便向辛○○推薦加入
    警察之友報顧問一事，才一同前往，丙○○並沒有說伊是組長，呼叫器號碼也是
    業者要求才留下的；被告丙○○要收款一事，是被告丙○○和被害人辛○○於同
    年月十八日在伊車上見面時，伊才知道，但伊以為是辛○○有事要請丙○○幫忙
    ，本案與伊無關云云。經查：
    (1)右開事實，業據被告丙○○於警訊時坦承不諱，供稱：「因現台中市政府正大
      力掃蕩色情行業，而我於八十八年元月十一日與乙○○在聊天時，覺得二人均
      需繳車子貸款，要如何賺錢，即共同提議由我以台中市政府工務局之身分，趁
      目前業者均恐為政府取締，二人想如果現向業者拿錢，定可輕而易舉拿到，所
      以即於八十八年一月十三日二十一時由我持該位於台中市○○路一九八號九樓
      （柔情美容護膚店）向業者索賄陸千元」「（所得金錢如何分配？作何用途？
      ）二人平分花用，作為繳車子貸款所用」等語（見偵卷第七頁正反面），核與
      被告乙○○於警訊中供稱：「‧‧‧丙○○亦出示台中市政府服務證，並稱呼
      我為組長‧‧‧」「是丙○○與辛○○連絡並約定好了。丙○○再連絡我一同
      到台中市○○路與五權路口三商百貨公司門口見面（八十八年一月十八日十五
      時），當時丙○○叫簡員到我車上（我與丙○○是駕駛我所有Ｂ三─五０九八
      號自小客車）丙○○詢問簡員要如何處理？簡員說是否要跟土地公一樣辦理？
      詹員問我如何，我回答不知道，詹即回答簡員就這樣辦理。‧‧‧八十八年一
      月十九日十七時我與丙○○駕車依詹員與簡員約定的台中市○○街八五號天長
      地久泡沫紅茶店與簡員見面，詹員向簡員開口一次要先處理六個月，簡員回答
      沒辦法，只能一個月一個月付，便交付一個信封給詹員」「（你明知丙○○要
      收取業者規費，你一同前去，是否有言明所得如何分贓款？）丙○○於八十八
      年一月十八日十六時許在與簡員分離後有言明，所得款額要二人平分」（見偵
      卷第十頁正反面、第十一頁正面）等語大致相符，且經被害人辛○○迭於警訊
      、偵查及本院審理時到庭指訴綦詳，而按被告二人供承與辛○○之前素不相識
      ，並無怨隙，衡情辛○○實無設詞誣陷被告二人之理，其所指訴情節當屬可採
      。
    (2)被告丙○○嗣翻異前供，改稱伊係基於熱心取締色情廣告而為云云，然查被告
      丙○○係台中市政府公用課之約僱人員，掌理公園路燈、樹木之維護管理，此
      有台中市政府工務局八十八年十月二十八日八八中工都字第八九三一號函在卷
      可稽，其既非負責取締八大行業之相關人員，與被害人事先又不認識，竟與一
      從事裝潢及兼職報社行政人員之被告乙○○一同前往規勸被害人辛○○，而不
      通報相關單位處理，顯與常情有違。蓋丙○○於本院審理時稱因恐前往色情場
      所規勸不安全，始請求乙○○陪同前往，然果如此，其大可基於工作之便，將
      廣告交予市政府相關單位前往稽查即可，豈有明知畏懼仍予前往之理？再者，
      被告丙○○、乙○○已於一月十八日下午五時三十分許，即知悉被害人辛○○
      欲於翌日交付款項，苟依其所辯欲將款項繳交政風室查辦，則其何以未事先向
      政風室報備，請政風室人員指示辦理，反無懼瓜田李下之嫌復邀同與政風室、
      建管處均無涉之被告乙○○同去取款？被告等非稚齡幼兒，丙○○復於公務機
      關服務，豈有連此基本明哲保身之道均無所悉之理？又被告丙○○雖辯稱其曾
      於八十八年一月十九日下午二時十四分許，打電話欲徵詢同事陳子紳未果，然
      被告自承陳子紳所掌事項與其相同，和取締八大行業之建管處及政風室均無關
      ，且距離同日下午五時之約定時間尚久，足夠被告丙○○另為徵詢他人，何以
      被告均未有所為仍決意前往取款？被告前揭所辯，背謬常情殊甚，實無足採。
    (3)又被告丙○○於偵訊中辯稱：當時不知道信封內裝什麼，警訊中太緊張，所言
      不實在云云（見偵卷第三十三頁反面），然被告丙○○於本院八十八年八月二
      十六日審理時供稱：八十八年一月十八日三人在乙○○車上談，辛○○說比照
      土地公的價錢一個月六千元，又約定第二天見面‧‧‧我當時有一點心動，因
      我被倒債一百多萬元，且我開票借予朋友，結果票跳票，我才負債一百多萬元
      等語。參以乙○○於警訊時供稱：「‧‧‧詹員向簡員開口一次要先處理六個
      月，簡員回答沒辦法，只能一個月一個月付，便交付一個信封給詹員，當我們
      要離去時為警方當場查獲」等語觀之，足認被告前揭辯稱不知信封內為何物云
      云實不足採。而由此被告丙○○於偵審中諸多所辯，言詞閃爍、反覆不一，亦
      可徵其畏罪情虛之情。
    (4)被告乙○○辯稱：不清楚，只是純粹幫忙丙○○，完全是被害人辛○○主動要
      給丙○○錢的云云，然查本案為被告二人事先謀議之情，業據被告丙○○為警
      訊時供承甚明，且被告丙○○前後三次與被害人辛○○見面時，乙○○始終在
      場共見共聞，對被告丙○○與被害人接洽之過程知之甚明，甚且於初次往尋被
      害人時，並由被告丙○○偽稱其為「組長」，此亦據被害人辛○○証述明確，
      其後復與丙○○共同前往取款，苟謂其不知上情，孰能置信？其與被告丙○○
      間就右開犯行具有犯意聯絡及行為分擔彰彰甚明。其空言辯稱不知丙○○所為
      何事云云，顯係事後卸飾之詞，委無足採。
    (5)此外，此部分並有被害人交付之紙鈔六千元影本、贓物保管收據一紙及丙○○
      之台中市政府服務證一張扣案可資佐証。事証明確，被告二人此部分犯行堪以
      認定。
二、右揭（二）之犯罪事實：訊據被告丙○○固不否認曾於八十八年十一月六日至被
    害人甲○○所經營之太平新光黃昏市場攤位，並於同日晚上十時三十分許，與被
    害人甲○○在大雅路、漢口路口之「阿扁蒸餃館」會面之事實，惟矢口否認有右
    揭犯行，辯稱：八十八年十一月六日和被害人甲○○見面，是因為伊有一位土木
    科姓林的同事，提起甲○○在太平新光黃昏市場的攤位有圍牆要圍，而伊在營造
    廠工作，想去向被害人甲○○拿工程做，並未對甲○○說伊是台中縣政府人員；
    另乙○○則辯稱：八十八年十一月六日晚上十時三十分許和被告丙○○及被害人
    甲○○在「阿扁蒸餃館」會面，是因為丙○○告知要介紹一位從事黃昏市場、交
    際廣闊的朋友給伊認識，伊才開車載丙○○一同前往，伊並不清楚何事云云；經
    查：
    (1)右揭事實，已據被害人甲○○迭於警訊、偵查及本院調查時到庭指述歷歷，核
      與證人即陪同被害人前往報案之壬○○及承辦警員丁○○、戊○○到庭証述查
      獲被告之情節相符，並有甲○○於八十八年十一月六日晚上十時至台中市警察
      局報案之紀錄（通報）單影本一份、台中市警局第五分局所製之報告書影本各
      一份附卷足憑。而衡情甲○○、壬○○與被告等素不相識，實無構陷被告等入
      罪之理，所指情節應屬可採。
    (2)被告丙○○所辯係為拿工程做一節，經本院訊之被害人甲○○稱：丙○○並沒
      有向伊說在營造公司工作，亦無表示要拿工程做，伊之攤位也沒有翻修改造之
      計畫，更不認識台中縣政府土木科之林姓朋友等語，而被告丙○○亦始終未能
      明確指稱該「林」姓友人為何人，顯見其上揭所辯均屬無稽，委無可採。
    (3)被告乙○○復辯稱不知情云云，然查被告二人供承與被害人甲○○於八十八年
      十一月六日晚上十時三十分許見面前，係由被告丙○○開車至被告乙○○家附
      近停放，被告二人再共乘乙○○之車前往約定地點（見偵卷第十二頁背面、第
      十七頁背面），與被害人甲○○見面後，丙○○並稱乙○○為其同事，則倘若
      乙○○均未參與此案，鑑於其甫因前案為警查獲之雷同情形及教訓，理當謹慎
      小心為之，豈有隨意再陪同丙○○前往取款，且於丙○○表示係其同事時未置
      一詞？顯見其與丙○○間就前開犯行早有合意，其空言為上揭辯解，實無可採
      。
    (4)至被告丙○○辯稱：警察於八十八年十一月六日晚上十時三十分許至「阿扁蒸
      餃館」時，曾有一男一女指甲○○為偷車賊，並指我和乙○○是來買贓車的，
      要我們回警局協助調查，在警訊時警察有刑求，因認警察違法取證，其證據無
      證據能力，不得做為裁判之基礎云云。然訊據被害人甲○○於本院八十九年四
      月十三日審理時指述：好像有聽到警察說要查贓車，但我對警察的辦案方式不
      清楚等語；及證人楊浚澤即「阿扁蒸餃館」之廚師亦於本院八十九年四月二十
      日審理時證稱：並無聽到警方喊抓偷車賊一事；證人壬○○亦於本院八十九年
      四月十四日審理時證述：伊沒有講偷車賊，警察有說要查贓車，但是如何講並
      沒有聽清楚等語，而承辦警員丁○○、戊○○則到庭堅決否認有被告所指違法
      取証之情，是被告此部分所辯尚難認定。退步而信，縱認本件警員逮捕被告等
      之程序非無瑕疵，然按我刑事訴訟法乃採實質真實發現主義，本案並無事証顯
      示証人之指述係出於強暴、脅迫、利誘、詐欺、違法羈押或其他不正之方法為
      之，則証人之供述既均出於渠等之任意性為之，即難謂非無証據能力，本院自
      得資為審判之依據。反之，被告二人於警訊時均矢口否認有右揭犯行，而本院
      認定此部分犯罪事實，亦未以渠二人於警訊所供資為裁判之基礎，自無必要續
      行審究該警訊筆錄有無証據能力。是其所辯違法取證一節，自與本案犯罪事實
      之認定無涉。
    (5)證人楊浚澤雖於本院審理時證稱：被告等為警查獲時並未見桌上有信封云云，
      與被害人甲○○及証人壬○○証稱係甲○○將置有現金之信封取出置於桌上時
      ，警員始上前查緝等語不符，然查證人楊浚澤係「阿扁蒸餃館」廚師，須照顧
      店中生意，分身乏術，注意力較不集中，且警員上前查緝被告，復係突發之動
      作，顯難苛求証人楊浚澤明確知悉當時情狀，反之，被害人甲○○始終參與其
      中，而證人壬○○則會同員警上前查緝，注意力均置於現場情況，為親身經歷
      者，二者相較，自以後二人之證詞顯較可採。自難依上開楊浚澤所証採為對被
      告二人有利之認定；況本案被告二人已施行詐術，即已著手於犯行，渠是否取
      得該經警方授意交付之款項，充其量僅係為其犯行之佐証，實與其應負之罪責
      無關。
    (6)此外，復有扣案被告丙○○之台中縣政府工務局服務證一張可資佐証，是事証
      明確，被告二人此部分犯行亦堪認定。
三、按被告丙○○、乙○○二人已著手實施詐術，然被害人辛○○及甲○○惟恐受騙
    而報警處理，即渠等交付財物係依員警之指示為之，尚非因陷於錯誤所致，尚難
    認被告等之犯行達於既遂之程度。是核被告丙○○、乙○○二人所為，係犯刑法
    第三百三十九條第三項、第一項之詐欺取財未遂罪。公訴人被告二人所為涉犯貪
    污治罪條例第六條第一項第五款、第二項及同條例第四條第一項第二款、第二項
    之罪嫌，惟按貪污治罪條例第六條第一項第五款之對於非主管或監督之事務，利
    用職權、機會圖私人不法之利益罪，必須行為人之身分，對於該事務有某種影響
    力而據以圖利，又利用機會圖利，亦必須行為人對該事務，有可憑藉影響之機會
    ，方屬相當（最高法院七十三年台上字第一五九四號判例參照），經查被告丙○○原係台中市政府公用課之約僱人員，掌理公園路燈、樹木之維護管理，此有台
    中市政府工務局八十八年十月二十八日八八中工都字第八九三一號函在卷可稽，
    與取締八大行業之業務無關，就該等業務亦無有何憑藉影響之機會，是其向被害
    人稱可代為疏通云云，純係其捏造之詞，尚難認係利用職權、機會為之，依前揭
    判例意旨所示，即難認被告二人所為係犯上開條例第六條第一項第五款之對於非
    主管或監督之事務，利用職權、機會圖私人不法之利益罪；另同條例第四條第一
    項第二款之藉勢或藉端勒索財物罪，必須行為人憑藉自己之權勢，以恫嚇手段使
    人發生恐怖心而交付財物始足當之（最高法院七十四年度台上字第五一０二號判
    例參照）。但查被告丙○○僅係台中市政府公用課之約僱人員，對於取締八大行
    業業務，無從置喙，已難認有憑藉權勢之行為，且被害人庚○○於本院審理時到
    庭明確証稱：「（一月十三日拿廣告單給你看時，會害怕否？）我害怕被騙，但
    沒有恐嚇或壓力程度」等語（見本院八十八年九月十六日審判筆錄），顯見被害
    人亦未因被告等所為而心生畏怖，即與上開藉勢或藉端勒索財物罪之構成要件有
    間，亦難遽以該罪相繩。被告二人所為，僅係構成刑法之詐欺取財未遂罪，公訴
    人起訴法條容有未洽，惟因起訴被告等犯罪之基本社會事實相同，爰依法變更起
    訴法條，併此敘明。被告二人就上揭犯行，有犯意聯絡及行為分擔，皆為共同正
    犯。被告先後二次詐欺犯行，時間緊接，方法相同，所犯係構成要件相同之罪名
    ，顯係基於概括犯意為之，爰均依連續犯之規定論以一罪，並加重其刑。公訴人
    起訴意旨雖未論及如事實欄（二）所示之犯行，惟此部分與起訴部分既具有連續
    犯之裁判上一罪關係，為起訴效力所及，本院自得予以審理。被告二人已著手詐
    欺行為之實施，惟因被告人未陷於錯誤而交付財物，其犯罪應屬未遂，爰依刑法
    第二十六條前段之規定減輕其刑，並依法先加後減其刑。原審酌被告犯罪之動機
    、目的，冒用政府機關人員為之，嚴重損壞政府機關形象，於本院審理中，仍不
    知悔改，再以同一手法詐騙他人，惡意非輕，且犯罪後均一再飾詞否認犯行，顯
    無悔意等一切情狀，量處如主文所示之刑。扣案被告丙○○之台中市政府工務局
    服務證、台中縣政府工務局服務證各一枚，雖係供渠等犯本罪所用之物，然該等
    物品分係台中市、縣政府工務局所製作，供員識別使用，性質上分屬台中市、縣
    政府工務局所有，非被告所有；又扣案被告乙○○所有之警友報記者証一張、被
告丙○○台灣省住都局職員證、南投再造工作隊工作證各一張，雖屬被告丙○○
    所有，惟非被告等持以行騙所用之物，亦無証據証明係供渠等犯罪或預備犯罪所
    用之物，爰均不在此宣告沒收，併此敘明。
據上論斷，應依刑事訴訟法第二百九十九條第一項前段、第三百條，刑法第二十八條
、第五十六條、第三百三十九條第三項、第一項、第二十六前段，罰金罰鍰提高標準
條第一條前段，判決如主文。
中      華      民      國      八十九      年      八    月     三     日
                                      臺灣臺中地方法院刑事第二庭
                                          法  官    吳  幸  芬
右正本證明與原本無異。
如不服本判決，應於判決送達後十日內向本院提出上訴狀，上訴於臺灣高等法院臺中
分院( 須附繕本 )。
  書記官
中      華      民      國      八十九      年      八    月     四     日
附錄本案論罪科刑法條全文
刑法第三百三十九條
意圖為自己或第三人不法之所有，以詐術使人將本人或第三人之物交付者，處五年以
下有期徒刑、拘役或科或併科一千元以下罰金。
以前項方法得財產上不法之利益或使第三人得之者，亦同。
前二項之未遂犯罰之。


司法院資訊處製作；財團法人民間司法改革基金會備份。
